臺灣高等法院臺南分院刑事判決
109年度上易字第511號
上  訴  人  臺灣嘉義地方檢察署檢察官
被      告  甲○○


上列上訴人因被告違反毒品危害防制條例案件，不服臺灣嘉義地
方法院109年度易字第419號中華民國109年8月19日第一審判決（
起訴案號：臺灣嘉義地方檢察署109年度毒偵字第755號），提起
上訴，本院判決如下：
    主  文
上訴駁回。
    理  由
一、公訴意旨略以：被告甲○○基於施用第二級毒品甲基安非他命
    之犯意，於民國109年6月1日某時許，在其位於嘉義縣○○鄉○
    ○村○○路00號住處內，以將甲基安非他命置入玻璃球管內加
    熱燒烤吸食其所生煙霧之方式，施用第二級毒品甲基安非他
    命1次。嗣經臺灣嘉義地方檢察署（下稱嘉義地檢署）觀護
    人室於109年6月4日10時22分許，依法通知被告到場採集尿
    液送驗，檢驗結果呈安非他命、甲基安非他命陽性反應，始
    悉上情。因認被告涉犯毒品危害防制條例第10條第2項施用
    第二級毒品罪嫌等語。
二、按起訴之程序違背規定者，應諭知不受理之判決，並得不經
    言詞辯論為之，刑事訴訟法第303條第1款、第307條分別定
    有明文，且依同法第364條規定，於第二審之審判準用之。
    對於原審諭知不受理之判決上訴時，第二審法院認其為無理
    由而駁回上訴，得不經言詞辯論為之，刑事訴訟法第372條
    亦有明定。
三、檢察官上訴意旨略以：
　㈠修正後毒品危害防制條例第20條第3項修法意旨僅將觀察、勒
    戒或強制戒治執行完畢釋放後，得再聲請觀察、勒戒或強制
    戒治之期間，由「5年後」改為「3年後」，參其修正立法理
    由，該條適用對象，限於3年後「始再」有施用第一、二級
    毒品行為者。再者，依（修正前）毒品危害防制條例第20條
    、第23條規定，僅「初犯」及「5年後再犯」二種情形，始
    應先經觀察、勒戒或強制戒治程序。倘被告於5年內已再犯
    ，經依法追訴處罰，縱其第3次（或第3次以上）再度施用毒
    品之時間，在初犯或前次再犯經觀察、勒戒或強制戒治，已
    無法收其實效，即應依該條例第10條處罰，此為109年7月15
    日修正施行前實務上就3犯以上之施用毒品者是否再送觀察
    、勒戒及強制戒治之見解，修正後由「5年內再犯」，改為
    「3年內再犯」，其他要件則相同。
　㈡本案被告於92年間因施用毒品案件，經法院裁定送觀察、勒
    戒，後來經評定無繼續施用毒品傾向，於92年6月11日釋放
    。又於93年間，因施用毒品案件，經臺灣嘉義地方法院判決
    有期徒刑5月確定，依前揭說明，本案被告施用毒品行為即
    應依法追訴，原判決逕為不受理判決，適用法律尚嫌未洽，
    爰依刑事訴訟法第344條第1項、第361條提起上訴，請將原
    判決撤銷，更為適當合法之判決等語。
四、按109年1月15日公布，於公布後6個月即109年7月15日施行
    之毒品危害防制條例第20條第3項所規定之「3年後再犯」，
    係指本次再犯（不論毒品危害防制條例修正前、後）距最近
    一次觀察、勒戒或強制戒治執行完畢釋放已逾3年者，不因
    其間有無犯施用毒品罪經起訴、判刑或執行而受影響，說明
    如下：
　㈠87年5月20日毒品危害防制條例公布施行後之刑事政策，對於
    施用毒品者，已揚棄純粹的犯罪觀，雖強調「除刑不除罪」
    之理念，認為施用毒品者具有「病患性犯人」之特質，惟囿
    於當時戒治及醫療體系均不完整、專業人員欠缺且戒毒知識
    尚有不足，社會大眾仍視施用毒品者為「犯人」而非「病患
    」，暨相關戒毒及事後之追蹤、輔導配套措施亦不完備，其
    刑事政策明顯將施用毒品者偏向「犯人」身分處理，導致監
    獄人滿為患，且施用毒品人口不減反增。為此，戒毒政策不
    得不改弦易轍，開始正視施用毒品者實屬「病患」之特質。
    先於97年新增毒品危害防制條例第24條附命完成戒癮治療緩
    起訴制度，確立「附命完成戒癮治療緩起訴處分」及「觀察
    、勒戒或強制戒治」雙軌治療模式。本次修正施行之毒品危
    害防制條例第20條第3項及第23條第2項，雖僅將原條文之再
    犯期間由「5年」改為「3年」，惟鑑於將施用毒品者監禁於
    監獄內，僅能短期間防止其接觸毒品，因慣用毒品產生之「
    心癮」根本無法根除，並慮及毒品條例施行多年累積之戒毒
    經驗及實效，暨逐步擴充之醫療、戒癮機構、專業人力、社
    區支援系統等資源，尤以本次毒品危害防制條例第24條修正
    ，擴大檢察官對施用毒品者附條件緩起訴處分之範圍，使其
    能視個案具體情形給予適當多元社區處遇（該條修正規定行
    政院尚未定施行日期，但為利法律銜接，亦宜先予因應，最
    高法院109年台上大字第3536號裁定意旨參照）。本次修正
    後對於施用毒品者之思維，自應與時俱進，擺脫以往側重於
    「犯人」身分之處罰，著重其為「病患」之特質，並以「治
    療」疾病為出發點，重新評價前揭所謂「3年後再犯」之意
    義。
　㈡毒品戒除不易，須經長期且持續之治療，施用毒品者既被視
    為「病患性犯人」，最佳處遇方式即為治療。對於施用毒品
    者之治療方式，有機構外之處遇（如自行赴醫院戒癮、附命
    完成戒癮治療緩起訴處分等），或機構內之觀察、勒戒或強
    制戒治；至對施用毒品者科以刑罰，無非在運用刑罰之一般
    預防功能以嚇阻毒品之施用。監獄為執行場所而非戒癮專責
    機構，針對施用毒品者及其再犯之特性，法務部於106年12
    月5日頒訂之「科學實證之毒品犯處遇模式計畫」，目的即
    是積極引進地區醫療體系之協助，提供毒癮戒治，落實社區
    追蹤輔導及治療之銜接，俾修復創傷、預防再犯。惟刑罰因
    涉及人身自由之基本權，故於施用毒品初犯時皆以傳統之機
    構外或機構內處遇方式治療，如再施用毒品時，始科以刑事
    責任。而當刑罰處遇仍不能有效幫助施用毒品者改善惡習時
    ，即表示無法以此方式發揮治療效果，若繼續施以刑罰只具
    懲罰功能，不僅無法戒除毒癮，更漸趨與社區隔離，有礙其
    復歸社會。基於憲法應保障人民之生存權，及根據每個國民
    生存照顧需要提供基本給付之理念，為協助施用毒品者戒除
    毒癮復歸社會，對於經監獄監禁處遇後仍再犯之施用毒品者
    ，更應恢復以機構內、外之治療，協助其戒除毒癮。此即本
    次修正毒品危害防制條例第20條第3項關於施用毒品者所謂
    「3年後再犯」係何所指之立法真諦。除檢察官優先適用第2
    4條命附條件緩起訴處分處遇（不論幾犯，亦無年限）外，
    對於施用毒品初犯者，應適用第20條第1項、第2項為機構內
    之觀察、勒戒或強制戒治；若於上開機構內處遇執行完畢釋
    放後，於「3年內再犯」者，依第23條第2項規定，應依法追
    訴；倘於「3年後再犯」自應再回歸到傳統醫療體系機構內
    重為觀察、勒戒或強制戒治之治療。是對於戒除毒癮不易者
    ，唯有以機構內、外處遇及刑事制裁等方式交替運用，以期
    能控制或改善其至完全戒除毒癮。
　㈢本次修法對於施用毒品者施以觀察勒戒、強制戒治，或依法
    追訴（或裁定交付審理）之適用範圍，係確立初犯為具「病
    患性犯人」之特質應先經一完整之醫療處置，3年內再犯者
    應依法追訴（或裁定交付審理），3年後再犯則裁定觀察勒
    戒，殆無疑義。但對於3犯以上距最近1次觀察勒戒或強制戒
    治執行完畢釋放後，逾3年者，究應適用同條例第20條第3項
    或第23條第2項處理，本次修法未明確規定，惟基於罪刑法
    定之明確性原則、法文之文義解釋，參諸觀察勒戒等治療處
    置，乃結合醫師、觀護人、社工心理諮商等不同領域之專業
    人員參與之保安處分措施，目的除在戒除施用毒品者身癮、
    心癮之措施外，並企圖重新塑造生活紀律，改變其病態行為
    ，與刑罰之執行並不相同，無法以刑罰補充或替代上開醫療
    處置之特性。從而，3犯以上如距最近1次觀察、勒戒或強制
    戒治執行完畢釋放後，已逾3年者，其間縱經判刑、執行，
    究與觀察勒戒或強制戒治已經完整之治療療程不同，無法補
    充或替代上開之醫療處置，均應再予觀察勒戒之機會，方為
    適法（最高法院109年度台上字第3240號裁判要旨參照，109
    年度台上字第3098、3135號判決亦同此見解）。 　
　㈣綜上，對於毒品危害防制條例第20條第3項及第23條第2項所
    謂「3年後（內）再犯」，自應跳脫以往窠臼，以「3年」為
    期，建立「定期治療」之模式。其規定中所謂「3年後再犯
    」，只要本次再犯（不論修正施行前、後）距最近一次觀察
    、勒戒或強制戒治執行完畢釋放已逾3年者，即該當之，不
    因其間有無犯施用毒品之罪經起訴、判刑或執行而受影響。
    此項結論，並經最高法院大法庭109年度台上大字第3826號
    裁定闡釋明確，已改變最高法院95年度第7次及97年度第5次
    刑事庭會議為統一法律見解所採之決議意旨。
五、至於本次修正後之毒品危害防制條例第35條之1第2款固然規
    定「審判中之案件，由法院或少年法院（地方法院少年法庭
    ）依修正後規定處理；依修正後規定應為不起訴處分或不付
    審理之裁定者，法院或少年法院（地方法院少年法庭）應為
    免刑之判決或不付審理之裁定」，惟細譯其立法說明，已指
    出其修法沿革依據為「本次修正之條文施行前犯第10條之罪
    者，於修正施行後究應如何處理，爰參考87年5月20日修正
    施行之第35條規定（該條於92年7月9日曾修正），增訂本條
    過渡規定」，觀之毒品危害防制條例歷次修法沿革可悉，其
    中於92年7月9日毒品危害防制條例修正前，原規定施用毒品
    之2犯及3犯，除須予以刑事處遇程序外，另仍須施以強制戒
    治之保安處分，因與「一罪不兩罰」之刑事思潮有違，因而
    修正。是依修正後第35條之1之立法說明，未將現行毒品危
    害防制條例第24條第1項得為附命完成戒癮治療之緩起訴處
    分之情形納入；且前揭說明中有關「為求程序之經濟」，尚
    難足認為逕命被告為觀察、勒戒或強制戒治等拘束人身自由
    之保安處分之正當基礎。是依據立法目的、體系及法條文義
    ，參酌毒品危害防制條例修正理由、歷史沿革及其他相關事
    項，經為目的性及合憲性解釋結果，應認就修正前經觀察勒
    戒或強制戒治「3年後再犯」之被告（含3犯及以上），而經
    檢察官逕行起訴，且現於法院審理中者，基於現行第24條第
    1項規定附命完成戒癮治療之緩起訴處分，非法院所得為之
    ，而為檢察官所獨占之起訴裁量權，若依前揭立法說明，於
    檢察官未及審酌行使前揭裁量權前由法院依職權為觀察、勒
    戒，不啻剝奪被告可能受有附命完成戒癮治療之緩起訴處分
    等非拘束人身自由處分之可能性。故於此情形法院自不宜逕
    依前揭第35條之1第2款後段規定，遽予認定有應為不起訴處
    分之情形，而逕命依職權為觀察、勒戒或強制戒治之裁定。
六、承前所述，毒品危害防制條例第20條第3項、第23條第2項修
    正施行後，檢察官對於施用第一、二級毒品之被告提起公訴
    （或聲請簡易判決處刑），必以該被告係於「距最近1次觀
    察、勒戒或強制戒治執行完畢釋放3年內」，再犯施用第一
    、二級毒品罪，檢察官始得逕為提起公訴或聲請簡易判決處
    刑。如非屬上開情形，依修正施行後該條例第20條第3項、
    現行第24條等規定，應由檢察官基於一次性之整體規劃而重
    啟治療處遇程序，視個案情形，是否適合「觀察、勒戒或強
    制戒治」，或給予「附命完成戒癮治療緩起訴處分」之機會
    。檢察官逕予提起公訴，法院無從替代檢察官為上開合義務
    性之裁量處遇，應認本件起訴程序違背規定，且無從補正（
    最高法院109年度台上字第3826號判決參照）。
七、本件被告因施用第二級毒品案件，於毒品危害防制條例第20
    條第3項、第23條第2項修正施行後，始經檢察官於109年7月
    18日起訴，並於同年7月23日繫屬於原審法院，有該起訴書
    及原審法院收狀章戳在卷可按（見原審卷第5頁）。而被告
    前因施用毒品案件受觀察、勒戒處分，認無繼續施用毒品之
    傾向，於92年6月11日執行完畢釋放，並經嘉義地檢署檢察
    官於92年6月11日以92年度毒偵字第468號為不起訴處分，有
    臺灣高等法院被告前案紀錄表、在監在押全國紀錄表暨上開
    不起訴處分書在卷足參，距其本件於109年6月1日所犯之施
    用第二級毒品案件，已逾3年，縱被告自93年至108年間多次
    因施用毒品案件，受刑之宣告並執行完畢，然依前開說明，
    本件既非屬檢察官得逕行起訴之情形，即欠缺訴追之要件，
    檢察官逕行起訴，其起訴應屬違背程序，自應為不受理之判
    決。
八、原審以檢察官起訴程序違背規定，判決本案公訴不受理，自
    無違誤。檢察官上訴意旨指稱被告已於觀察勒戒後3年內再
    犯，不符合「初犯」、「3年後再犯」應再送觀察勒戒之情
    形，應依法訴追等語，核與毒品危害防制條例上開規定修正
    之立法精神、前揭最高法院大法庭裁定及最高法院判決意旨
    相異，尚非可採，其上訴為無理由，應予駁回，並不經言詞
    辯論為之。
據上論斷，應依刑事訴訟法第368條、第372條，判決如主文。
本案經檢察官陳昭廷提起公訴，經檢察官謝雯璣提起上訴。　　
中　　華　　民　　國　　110 　年　　1　　月　　12　　日
                  刑事第六庭  審判長法　官  張瑛宗
                                    法　官  林坤志
                                    法　官  林逸梅
以上正本證明與原本無異。
不得上訴。
                                    書記官  施淑華
中　　華　　民　　國　　110 　年　　1 　　月　　12　　日